【裁判字號】    96,易,386
【裁判日期】    971121
【裁判案由】    詐欺
【裁判全文】
臺灣嘉義地方法院刑事判決               96年度易字第386號
公  訴  人  臺灣嘉義地方法院檢察署檢察官
被      告  乙○○
選任辯護人  陳忠鎣律師
上列被告因詐欺案件，經檢察官提起公訴（96年度偵字第2948號
），本院判決如下：
    主  文
乙○○無罪。
    理  由
一、公訴意旨以：被告乙○○係八龍國際有限公司（以下簡稱八
    龍公司）負責人，從事鋼琴進口代理業務，民國94年1月4日
    告訴人甲○○因教學需要，向被告訂購捷克共和國（下稱捷
    克）製造SEIDOF&SONS牌G-185型鋼琴 1臺，約定售價為新臺
    幣（下同）47萬元。被告明知其所出售之鋼琴非歐洲琴廠製
    造之鋼琴，而係亞洲琴廠（韓國、印尼或中國）製造、品質
    較遜之鋼琴，竟意圖為自己不法之所有，將亞洲琴廠製造之
    鋼琴，換貼廠牌名稱及型號後，冒充為捷克製造進口SEIDOF
    &SONS牌G-185型鋼琴送交與告訴人，告訴人依約付款並使用
    該鋼琴後發覺音色等有異，請八龍公司提出輸入許可證及海
    關進口完稅證明，八龍公司拒不理會，告訴人始知受騙，因
    認被告涉犯刑法339條第1項之詐欺取財罪嫌云云。
二、按犯罪事實應依證據認定之，無證據不得認定犯罪事實；不
    能證明被告犯罪者，應諭知無罪之判決，刑事訴訟法第 154
    條第 2項、第301條第1項分別定有明文。又事實之認定，應
    憑證據，如未能發現相當證據，或證據不足以證明，自不能
    以推測或擬制之方法，為裁判基礎，且認定犯罪事實所憑之
    證據，雖不以直接證據為限，間接證據亦包括在內，然而無
    論直接證據或間接證據，其為訴訟上之證明，須於通常一般
    之人均不致有所懷疑，而得確信其為真實之程度者，始得據
    為有罪之認定，倘其證明尚未達到此一程度，而有合理懷疑
    存在，無從使事實審法院得有罪之確信時，即應諭知被告無
    罪之判決（最高法院40年臺上字第86號、76年臺上字第4986
    號判例可資參照）。次按，刑法第339條第1項之詐欺罪，係
    以意圖為自己或第三人不法之所有，以詐術使人陷於錯誤，
    將本人或第三人之物交付為構成要件，如未使用詐術使人陷
    於錯誤，自不得以詐欺罪相繩。所謂以詐術使人交付，必係
    被詐欺人因其詐術而陷於錯誤，始為相當，若其所用方法，
    不能認為詐術，亦不致使人陷於錯誤，即不構成本罪（最高
    法院46年臺上字第260號判例參照）。
三、又按被告以外之人於審判外之陳述，經當事人於審判程序同
    意作為證據，法院審酌該言詞陳述或書面陳述作成時之情況
    ，認為適當者，亦得為證據。當事人、代理人或辯護人於法
    院調查證據時，知有第159條第1項不得為證據之情形，而未
    於言詞辯論終結前聲明異議，視為有前項之同意，刑事訴訟
    法第159條之5定有明文。查本件認定事實所援引具傳聞性質
    之言詞或書面證據，關於證據能力，提示當事人及辯護人均
    對之表示無意見，亦未於本案言詞辯論終結前聲明異議，而
    本院審酌該等審判外陳述作成當時之過程、內容、功能等情
    況綜合判斷，認具備合法可信之適當性保障而具證據能力。
四、公訴意旨認被告涉有刑法第339條第1項之詐欺取財罪嫌，無
    非係以告訴人之指訴及原裝進口保證書影本、臺北市鋼琴調
    音業職業工會鑑定單等為其主要論據。訊據被告固坦承係八
    龍公司負責人，從事鋼琴進口代理業務，於94年1月4日以47
    萬元之價格，出售 SEIDOF&SONS牌G-185型鋼琴1臺與告訴人
    等情，然堅決否認有何詐欺取財犯行，辯稱：伊同時係臺灣
    勝利鋼琴電子琴有限公司（下稱臺灣勝利公司）負責人，從
    事鋼琴買賣行業36年，一直都是進口，從來沒有人說鋼琴是
    假的，與告訴人之間也沒有任何仇恨，告訴人來買鋼琴指定
    要捷克，並沒有指定廠牌，伊賣給告訴人的鋼琴也是捷克的
    ，都是從捷克報單進口的，並未詐欺告訴人等語。辯護人為
    被告辯護稱：被告公司原先代理進口捷克之西多SEIDL&SOHN
    鋼琴，後於92年 5月間得知該鋼琴廠倒閉不再生產，被告公
    司為延續買賣鋼琴業務，立即申請取得希朵夫 SEIDOF&SONS
    商標權，並委託捷克波西米亞（BOHEM IA）鋼琴廠代工製造
    鋼琴後進口，再依需要直接以BOHEMIA品牌或改貼自有SEIDO
    F&SONS商標對外販售，且因先前西多SEIDL&SOHN鋼琴外殼易
    龜裂，波西米亞 （BOHEMIA）鋼琴廠遂改用韓國進口之外殼
    與其他國家進口之零件加以組裝，被告販售與告訴人之上開
    鋼琴確係捷克製造進口。而告訴人買了 1臺鋼琴若有問題，
    為何之後再買第 2、3、4臺鋼琴。被告已經從事鋼琴進口30
    幾年了，如果有詐欺，之前應該也有瑕疵，但是被告之前並
    無其他前科，被告並無詐欺告訴人等語。
五、經查：
  (一)據被告辯稱：告訴人當初係向被告所經營之臺灣勝利公司訂
    購捷克進口之希朵夫SEIDOF&SONS牌G-185型鋼琴，並非西多
    SEIDL&SOHN鋼琴等語，而告訴人以當時名字陳思柔與被告所
    簽立之認購單上，確實記載購買物品為「歐洲進口希朵夫鋼
    琴 G-185」，與被告所簽立之申購樂器用品附條件買賣契約
    書上，亦明確記載係向被告購買「SEIDOF&SONS牌G-185型製
    造號碼 72944」，此有上開臺灣勝利公司認購單、申購樂器
    用品附條件買賣契約書影本各 1份在卷可稽（見臺灣嘉義地
    方法院檢察署95年度他字第1423號偵查卷宗，以下稱他字卷
    ，第60頁、第61頁），且據證人即告訴人於本院證稱：在訂
    購之前並不清楚何謂西多、何謂希朵夫，伊係向被告表示祇
    要捷克琴，外觀都沒有關係等語屬實（見本院卷二第27頁至
    第28頁），堪認被告上開所辯應可採信，告訴人當初係向被
    告訂購捷克進口之希朵夫SEIDOF&SONS牌G-185型鋼琴無誤。
  (二)又本件告訴人向被告訂購及被告交付之 G-185型鋼琴之製造
    號碼為 72944之情，業據上開申購樂器用品附條件買賣契約
    書上記載明確，且經臺北市鋼琴調音業職業工會鑑定人員，
    當場鑑定被告交付與告訴人之G-185型鋼琴之製造號碼為729
    44，並無更改痕跡屬實，並經本院受理告訴人訴請被告返還
    不當得利案件之民事庭（下稱本院民事庭）會同告訴人與被
    告當庭勘驗結果，該G-185型鋼琴確係印上製造號碼72944無
    訛，分別有臺北市鋼琴調音業職業工會96年3月2日北市調音
    職字第960006號函檢附之鋼琴鑑定單、本院民事庭96年9月6
    日勘驗筆錄各 1份附卷可查，堪可認定（見他字卷第69頁至
    第70頁，外放本院96年度訴字第172號民事影卷一第155頁）
    。而據財政部臺中關稅局提出之進口報關資料顯示，被告所
    經營之臺灣勝利公司確曾於92年10月間自捷克（Czech Repu
    blic）波西米亞（BOHEMIA）鋼琴廠進口1批鋼琴，其中包含
    本件製造號碼 72944鋼琴之情，有財政部臺中關稅局95年10
    月30日中普進五字第0951018343號函所檢附之進口報單、捷
    克波西米亞（BOHEMIA）鋼琴廠所出具製造號碼72944鋼琴之
    發票、提貨單等進口相關資料影本存卷可考（見他字卷第21
    頁至第34頁），且上開進口報單上並記載該批鋼琴之生產國
    別係自捷克（Czech Republic），證人即告訴人亦於本院證
    述：根據伊所查之資料，東歐瓦解後，捷克製造鋼琴之百年
    大廠分裂為三，最大係佩卓夫、次大係波西米亞 （BOHEMIA
    ）、最後係西多，因此波西米亞 （BOHEMIA）鋼琴廠製造之
    鋼琴也應該算係捷克琴等語明確（見本院卷二第30頁），故
    被告所辯本件告訴人向被告訂購及被告交付製造號碼 72944
    之G-185型鋼琴係捷克波西米亞（BOHEMIA）鋼琴廠製造，自
    捷克進口之鋼琴等語，亦堪認屬實，被告所交付告訴人之G-
    185 型鋼琴，應非公訴意旨所指係亞洲琴廠（韓國、印尼或
    中國）製造之鋼琴甚明。
  (三)況據證人即告訴人於本院證稱：向被告訂購 G-185型鋼琴時
    ，係親自到被告公司現場看貨，伊向被告表示祇要捷克琴，
    外觀沒有關係，被告表示 G-185型鋼琴係捷克琴，伊聽聲音
    沒問題、看構造也沒問題，就跟被告開始討論價錢；後被告
    送來鋼琴，伊由外觀看不出有何異樣，認為送來的鋼琴即係
    伊當場所看的鋼琴等語明確（見本院卷二第31頁、第30頁、
    第26頁），且告訴人自承於94年1月間向被告購買G-185型鋼
    琴後，又陸續向被告購買 3臺鋼琴（見他字卷第1頁至第4頁
    ）。再「希朵夫SEIDOF」、「 SEIDOF&SONS」等商標，確係
    被告所經營之八龍公司分別於87年、92年間申請註冊取得商
    標權，有中華民國商標註冊證、公告資料影本各 1份附卷可
    憑（見他字卷第63頁至第64頁），八龍公司自得自行使用或
    授權另一被告所經營之臺灣勝利公司使用該商標。職是，由
    告訴人僅向被告指定購買捷克琴，並未指定品牌，經商討後
    向被告訂購捷克進口之希朵夫SEIDOF&SONS牌G-185型製造號
    碼72944鋼琴，被告所交付亦係捷克波西米亞（BOHEMIA）鋼
    琴廠製造，自捷克進口之希朵夫SEIDOF&SONS牌G-185型製造
    號碼 72944鋼琴，且告訴人收受後覺得被告所交付之鋼琴即
    係至現場所指定之鋼琴，嗣並再向被告購買 3臺鋼琴等情觀
    之，本件係經告訴人看過實物，再與被告磋商後始決定買賣
    之標的，並無證據證明被告於磋商過程中有何誇大不實、使
    用詐術之情形，被告嗣亦依約交付所指定之買賣標的物，自
    難認被告有何詐欺之行為。
  (四)至檢察官囑託臺北市鋼琴調音業職業工會鑑定結果，固認本
    件 G-185型鋼琴非歐洲琴廠製造，零件、序號、形狀及材料
    也非歐洲鋼琴之風格，鋼琴音色尖銳剛硬無比，一點也不優
    美，與傳統歐洲鋼琴相比，差異極大，整架鋼琴內涵完全沒
    有歐洲琴的味道（見他字卷第68頁至第70頁），證人吳聲鑫
    雖亦於偵查中陳稱：伊看過本件 G-185型鋼琴內部鋼骨結構
    不像捷克的比較像韓國SAMICK廠牌云云（見他字卷第19頁）
    ，檢察官於審理中並補充提出被告曾於94年間，向極太貿易
    有限公司（下稱極太公司）購買韓國進口之鋼琴，且外觀與
    被告交付告訴人之 G-185型鋼琴相同之相關資料（見本院卷
    一第89頁至第 104頁）。然徒以音色即認非歐洲琴，難認客
    觀，且自告訴人於94年 1月4日收受該鋼琴，距96年1月23日
    囑託鑑定時，已相隔 2年，音色是否因而改變，亦屬可疑。
    證人吳聲鑫亦於本院民事庭證稱：捷克國家的鋼琴有很多廠
    牌，伊比較少接觸，不了解它們的特色，而我國進口韓國以
    及日本鋼琴比較多，伊對這 2個國家特色比較瞭解等語（見
    外放本院民事96年度訴字第 172號影卷二第84頁），是證人
    吳聲鑫對捷克產製之鋼琴既非甚為瞭解，自難認其上開偵查
    中所述可採。再告訴人係於94年 1月4日收受本件G-185型鋼
    琴，而上開極太公司出具之進口報單記載進口日期則為94年
    3月至6月，販售鋼琴與被告之出貨單亦分別係94年4月至9月
    （見本院卷一第91頁至第103頁），均在告訴人收受本件G-1
    85型鋼琴之後，自難認該進口報單係本件 G-185型鋼琴之進
    口資料。況被告已供稱：伊所販售之鋼琴係委託捷克波西米
    亞（BOHEMIA）鋼琴廠代工製造鋼琴後進口因先前西多SEIDL
    &SOHN鋼琴外殼易龜裂，波西米亞（BOHEMIA）鋼琴廠遂改用
    韓國進口之外殼與其他國家進口之零件加以組裝成鋼琴後進
    口等語明確，且據證人吳聲鑫於本院民事庭亦作證稱：各廠
    牌生產鋼琴骨架如是代工，則如甲廠牌委託乙工廠生產，而
    由乙工廠以Ａ模具（骨架是由模具鑄造產生）生產，生產完
    成後交給甲廠牌，是貼上甲廠牌的標示，而另有丙廠牌也委
    託乙工廠生產，而乙工廠也以Ａ模具生產，生產完成後，交
    給丙廠牌，是貼上丙廠牌的標示，那就會不同廠牌但相同特
    色的骨架等語明確（見外放本院民事96年度訴字第 172號影
    卷二第86頁），是在代工之情形下，自難僅由鋼琴之外殼或
    零件判斷代工之鋼琴廠或製造之國別甚明，而本件G-185 型
    鋼琴應係捷克波西米亞 （BOHEMIA）鋼琴廠製造，自捷克進
    口之鋼琴，已如上述，是上開鑑定、極太公司之相關資料及
    證人吳聲鑫於偵查中之陳述，均無法為不利被告之認定甚明
    。故檢察官於審理中復聲請函詢樂器公會，有關捷克琴與亞
    洲琴之差別、共鳴箱及外殼對鋼琴音質之差異等等（見本院
    卷一第 175頁），即無必要。至聲請函詢樂器公會有關西多
    與希朵夫鋼琴之差別一節（見本院卷一第 175頁），前業經
    本院函詢臺北市樂器商業同業公會、臺中市樂器商業同業公
    會、臺灣區樂器工業同業公會，結果均表示未曾聽聞西多牌
    鋼琴，有臺北市樂器商業同業公會96年 7月16日北市樂器商
    會作字第9535號、臺中市樂器商業同業公會96年 7月20日（
    96）中市樂商字第027號、臺灣區樂器工業同業公會96年7月
    16日臺區樂工會字第1246號等函在卷可證（見本院卷一第83
    頁至第85頁），則上開國內主要樂器公會既均不知有西多牌
    鋼琴，自無再函詢西多與希朵夫鋼琴差別之必要，均附此敘
    明。
六、綜上所述，告訴人係經實地挑選、指定買賣標的後向被告訂
    購，被告亦依約交付如告訴人所要求之捷克產製、告訴人所
    指定廠牌、型號鋼琴無誤，而公訴意旨所提之證據，並不足
    以證明被告有何施用詐術，使告訴人陷於錯誤而交付財物之
    行為，此外，復查無其他相關證據足資證明被告有何檢察官
    所指之犯行，基於無罪推定原則，自應為被告無罪之諭知。
據上論斷，應依刑事訴訟法第301第1項，判決如主文。
本案經檢察官郭志明到庭執行職務。
中    華    民    國    97    年    11    月    21    日
                  刑事第四庭  審判長  法  官  蔡憲德
                                      法  官  許兆慶
                                      法  官  吳育霖
以上正本證明與原本無異。
檢察官得上訴。
如不服本判決應於收受判決後10日內向本院提出上訴書狀，並應
敘述具體理由；其未敘述上訴理由者，應於上訴期間屆滿後20日
內向本院補提理由書（均須按他造當事人之人數附繕本）「切勿
逕送上級法院」。告訴人或被害人如對於本判決不服者，應具備
理由請求檢察官上訴，其上訴期間之計算係以檢察官收受判決正
本之日期為準。
中    華    民    國    97    年    11    月    21    日
                                      書記官  林美芳


司法院資訊處製作；財團法人民間司法改革基金會備份。
